【裁判字號】    98,審抗,210
【裁判日期】    981110
【裁判案由】    本票裁定
【裁判全文】
臺灣臺北地方法院民事裁定             98年度審抗字第210號
抗  告  人  拓興營造有限公司
法定代理人  甲○○
相  對  人  順逸企業有限公司
法定代理人  乙○○
上列當事人間聲請本票准予強制執行事件，抗告人對於民國98年
6 月10日本院簡易庭98年度司票字第12822 號裁定提起抗告，本
院裁定如下：
    主  文
原裁定廢棄，本件移送臺灣板橋地方法院。
其餘抗告駁回。
抗告程序費用新臺幣壹仟元由相對人負擔十分之九，餘由抗告人
負擔。
    理  由
一、按票據法第123 條所定執票人就本票聲請法院裁定強制執行
    事件，由票據付款地之法院管轄，非訟事件法第194 條第1
    項定有明文。而未載付款地者，以發票地為付款地；未載發
    票地者，以發票人之營業所、住所或居所所在地為發票地，
    票據法第120 條第5 項及第4 項亦有明文。故未載付款地之
    本票准予強制執行之事件，專屬於發票人營業所、住所地或
    居所地之法院管轄。又專屬管轄之立法本旨，涉及公益上之
    要求，或為事件之性質所使然，自不因票據債務人未為管轄
    權之抗辯，即生應訴管轄之效果。況非訟事件法並無準用民
    事訴訟法第25條之明文規定，殊難比附援引。是以，本票准
    予強制執行事件並無應訴管轄之適用。
二、次按非訟事件之抗告及再抗告，除本法另有規定外，準用民
    事訴訟法關於抗告程序之規定，非訟事件法第46條已有明文
    。而第二審法院不得以第一審法院無管轄權而廢棄原判決。
    但違背專屬管轄之規定者，不在此限。因第一審法院無管轄
    權而廢棄原判決者，應以判決將該事件移送於管轄法院。民
    事訴訟法第452 條復規定甚明。另依非訟事件法第46條準用
    民事訴訟法第495 條之1 規定，前揭民事訴訟法第452 條關
    於第二審裁判之規定，於非訟事件之抗告程序，亦準用之。
    從而，如原法院違背專屬管轄而為裁定，應廢棄原裁定，並
    將本票准許強制執行事件移送於管轄法院，並為法院應依職
    權調查之事項。
三、相對人於原審聲請意旨略以：相對人執有抗告人於民國98年
    1 月9 日簽發之本票乙紙，內載金額為新臺幣（下同）210,
    599 元，到期日為98年4 月30日，付款地在抗告人營業所臺
    北市中山區○○○路399 巷60號，利息未約定，免除作成拒
    絕證書，詎於到期日向抗告人提示未獲付款，爰依票據法第
    123 條規定聲請裁定准予強制執行等語。原審就系爭本票及
    自98年4 月30日起至清償日止，按年息6%計算之利息，裁定
    准予強制執行。
四、抗告意旨略以：
  (一)系爭本票係兩造雙方基於材料交易完成之保證，非債務之給
    付憑證，況雙方債權債務關係至今尚未確定，相對人逕以保
    證性質之本票聲請裁定准予強制執行，對抗告人權益顯有損
    害。
  (二)又系爭本票並未記載付款地，依票據法第120 條第4 項、第
    5 項規定，本票未載付款地應以發票地法院為管轄法院，抗
    告人於98年1 月9 日簽發系爭本票時公司地址為「臺北縣板
    橋市○○街77號」，而抗告人於98年3 月30日始遷址至「臺
    北市○○○路399 巷60號」現址，而本票發票人票據債務或
    保證責任之成立，應以發票人交付本票予執票人完成票據行
    為之時日為準，抗告人於98年1 月9 日簽發系爭本票之住所
    及發票地既為「臺北縣板橋市」，應認付款地為臺北縣，應
    由上開住所地法院管轄，相對人誤向本院聲請顯係違誤，其
    管轄權不合法，應予駁回。為此提起抗告，求為廢棄原裁定
    云云。
五、得心證之理由：
  (一)經查，由本院98年度司票字第12822 號裁定卷付之系爭本票
    影本觀之，其上付款地僅記載為「向營業所」，惟並未記載
    營業所之地址，雖據相對人於聲請狀中陳明付款地為抗告人
    營業所「臺北市中山區○○○路399 巷60號」，原審以本票
    上並未記載營業所之確切地址，難謂抗告人已為付款地之記
    載，是以認定系爭本票並未記載付款地，而應以抗告人營業
    所所在地法院管轄。惟查，抗告人公司設籍地址於98年1 月
    9 日簽發系爭本票時原位於「臺北縣板橋市○○街77號」，
    而於98年3 月30日始遷往「臺北市○○○路」現址，此有臺
    北市政府函及經濟部商工登記資料公示查詢系統之抗告人公
    司登記資料查詢表在卷可稽，自應認「臺北縣板橋市○○街
    77 號 」為抗告人簽發系爭本票之營業所所在地。稽此，本
    件聲請應由臺灣板橋地方法院專屬管轄，相對人向無管轄權
    之本院聲請，應屬違誤，原審未移送前揭管轄法院，容有未
    洽。揆諸前揭說明，應由本院予以廢棄，並將本件移送於臺
    灣板橋地方法院。
  (二)末按執票人向本票發票人行使追索權時，得聲請法院裁定後
    強制執行，票據法第123 條定有明文。次按本票執票人，依
    票據法第123 條規定，聲請法院裁定許可對發票人強制執行
    ，係屬非訟事件，此項聲請之裁定，及抗告法院之裁定，僅
    依非訟事件程序，就本票形式上之要件是否具備予以審查為
    已足，並無確定實體上法律關係存否之效力，如發票人就票
    據債務之存否有爭執時，應由發票人提起確認之訴，以資解
    決，此為最高法院57年臺抗字第76號判例意旨所揭示之原則
    。抗告人復以系爭本票性質為兩造債務之保證，而非債務之
    給付憑證為由抗辯，經核係屬實體法上法律關係之爭執，依
    上開說明，要非本件非訟程序所得加以審究，均應由抗告人
    另提起確認之訴以玆解決，抗告人此部分抗辯並無理由，應
    予駁回。
六、據上論結，本件抗告為一部有理由，一部無理由，依非訟事
    件法第46條、第21條第2 項、第24條第1 項，民事訴訟法第
    495 條之1 第1 項、第449 條第1 項、第450 條、第452 條
    第2項、第79條，裁定如主文。
中    華    民    國    98    年    11    月    10    日
                  民事第六庭審判長法  官 朱漢寶
                                  法  官 傅中樂
                                  法  官 張瑜鳳
以上正本係照原本作成。
本裁定除以適用法規顯有錯誤為理由，並經本院許可外，不得再
抗告。如提起再抗告，應於收受後10日內委任律師為訴訟代理人
向本院提出再抗告狀。並繳納再抗告費新臺幣1,000元。
中    華    民    國    98    年    11    月    10    日
                                  書記官  羅元秀

司法院資訊處製作；財團法人民間司法改革基金會備份。
